Inventaris van het archief van het Bedrijfschap voor de Rayonindustrie
Nationaal Archief, Den Haag
Bedrijfschap voor de Rayonindustrie
Bedrijfschap Rayonindustrie
1956-1970
E20169
0.60 meter; 33 inventarisnummers.
Normale geschreven, getypte en gedrukte documenten, geen bijzondere handschriften.
Nationaal Archief, Den Haag
Bedrijfschap voor de Rayonindustrie, 1956-1970
Het archief bevat informatie over een samenwerkingsverband tussen werkgevers en werknemers in de rayon- of kunstzijde-industrie in de vorm van een publiekrechtelijke bedrijfsorganisatie (PBO). Naast veel personalia van de bestuursleden zijn er ook gegevens over de beleidsvorming van de industrietak als zodanig.
Archiefvorming
Geschiedenis van de archiefvormer
Wat is(was) een schap of PBO?
Het Bedrijfschap voor de Rayonindustrie is een onderdeel geweest van de Publiekrechtelijke bedrijfsorganisatie, die in 1948 werd ingesteld op basis van de Wet op de Bedrijfsorganisatie. Het stelsel werd gezien als een vorm van institutionele ‘bedrijfsdemocratie’ waarin werkgevers en werknemers regels konden opstellen voor de productie en verhandeling van waren om zo een collectief ondernemerschap te bevorderen. Het werd gezien een sociaal stelsel, dat de arbeidsvrede moest garanderen en dat vooral aanhang vond in katholieke kringen en bepaalde sectoren van de sociaaldemocratie.
Aldus ontstond een stelsel van bedrijfslichamen, dit zijn de product- en (hoofd)bedrijfschappen. Werkgevers- en werknemersorganisaties in een bepaalde sector kunnen de regering vragen een 'schap' op te richten. Door middel van dit schap kunnen delegaties van werkgevers en werknemers dan de belangen van de betreffende sector behartigen. Een product- of bedrijfschap is dus een soort overheid voor de betreffende sector, opgericht op verzoek van de sector zelf.
Het verschil tussen product- en bedrijfschappen zit hierin dat productschappen zich met hetzelfde product bezighouden (van grondstof tot eindproduct) en bedrijfschappen met dezelfde economische functie. Schappen stonden onder toezicht van de Sociaal-Economische Raad en kenden een bestuurssamenstelling die daarvan een afspiegeling was: elke delegatie was bestuurslid, als zodanig aangewezen door – deels verzuilde - organisaties van werkgevers of werknemers.
Bedrijfschappen hebben vaaorl gefunctioneerd voor het ambacht, de detailhandel en de horeca, maar het stelsel voorzag vroeger ook in organisaties in de industriële sector. Van belang is vooral dat door middel van een schap bindende afspraken werden gemaakt in de vorm van verordeningen, waarbij een gestandaardiseerde bedrijfsvoering zekerheid kon bieden aan de klant. Voor elk schap wordt een verplichte contributie voor de daaronder ressorterende ondernemingen verordend, wat ook geldt voor de begrotingen en jaarafrekeningen. Maar ook kon door verordening bijvoorbeeld prijsopdrijving of concurrentievervalsing door prijsverlaging beneden de kostprijs worden tegengegaan. Dit is niet in overeenstemming met de vrijhandelsbeginselen zoals die in het verdrag van de Europese Economische Gemeenschap van 1956 was vastgelegd en evenmin met Nederlandse en Europese mededingingsregels die kartelafspraken verbieden. Prijscontrole door welke overheid dan ook is in de jaren ’80 onder het kabinet Lubbers I afgeschaft. Bovendien worden industriële standaarden tegenwoordig Europees vastgesteld en dienen landelijke regels door de Europese commissie te worden getoetst op concurrentievervalsing. Een PBO met eigen 'overheids'-bevoegdheden is in de industriële sector is tegenwoordig dan ook ondenkbaar.
Het bedrijfschap voor de Rayonindustrie
Het PBO-stelsel kende in zijn hoogtijjaren sterk gedetailleerde vertakkingen. Zo bestond er geen bedrijfschap textielindustrie, maar splitste dit zich uit in schappen als voor de katoenindustrie en de linnenindustrie, die immers verschillen in productietechnieken kende (de hekel naast het spinnenwiel) en in de herkomst van grondstoffen. De grondstof van Rayon, toen kunstzijde genoemd, is viscose, een stroperige organische vloeistof die wordt gebruikt bij de productie van garens.
In 1950 werd op verzoek van de drie producerende ondernemingen van de Rayonindustrie - de Hollandse Kunstzijde Industrie (HKI) in Breda, de Nijma in Nijmegen en het industriële complex Algemene Kunstzijde Unie met vestigingen in diverse plaatsen - een studiecommissie opgericht voor een eigen schap, dat eerst in 1956 van de grond kwam. Het Bedrijfschap voor de Rayonindustrie werd ingesteld bij KB dd. 15-6-1956, Stb. 378, en stelde in augustus 1957 zijn eerste verordeningen vast, waarmee het in werking trad.
Het bestuur, samen met het dagelijks bestuur een gezelschap vormend van meer dan dertig personen, werd krachtens deze verordening samengesteld. Het kwam eenmaal per jaar bijeen in een open vergadering, waarin het verantwoording aflegde van zijn beleid en dat van het schap, een vergadering die in besloten bijeenkomsten werd voorbereid.
Het schap kwam tien jaar na zijn oprichting in organisatorische problemen omdat de Nijma, naast AKU feitelijk het enige zelfstandige bedrijf, failliet ging en de AKU zijn van voor de oorlog daterende samenwerking met het Duitse Glanzstof - waarmee ook de HKI verwezen was - probeerde om te zetten tot een fusie. Daarnaast zocht het ook samenwerking met Koninklijke Zout Organon. Kaders voor gemeenschappelijke belangenbehartiging begonnen daardoor weg te vallen, omdat het schap virtueel identiek dreigde te worden met de bedrijfsleiding van AKU.
Het bedrijfschap werd opgeheven bij KB dd. 27-2-1970 Stb. 99 per 25-3-1970, een jaar na de definitieve vorming van AKZO.
Geschiedenis van het archiefbeheer
Na de opheffing werd het archief in beheer genomen door de Sociaal-Economische Raad, welke instelling het in 1973 overdroeg aan het Algemeen Rijksarchief. Van eind 1973 tot begin 1980 heeft het berust in het hulpdepot van het Algemeen Rijksarchief in Schaarsbergen.
De verwerving van het archief
Het archief is krachtens bepalingen van de Archiefwet overgebracht.
Inhoud en structuur van het archief
2.06
Selectie en vernietiging
Ongeveer 30% van de stukken is voor vernietiging afgezonderd. Het betreft de volgende bij inventarisatie aangetroffen bescheiden:
Een kasboek
Geleidebrieven van rondgezonden verslagen, verordeningen en rapporten
Correspondentie over de aanvaarding van bestuursfuncties over reeds benoemde bestuursleden
Correspondentie over aan- en afwezigheid op bestuursvergaderingen en stukken betreffende kostendeclaraties
Aanwijzingen voor de gebruiker
Openbaarheidsbeperkingen
Volledig openbaar.
Materiële beperkingen
Het archief kent geen beperkingen voor het raadplegen van stukken als gevolg van slechte materiële staat.
Aanvraaginstructie
Openbare archiefstukken kunnen online worden aangevraagd en gereserveerd. U kunt dit ook via de terminals in de studiezaal van het Nationaal Archief doen. Om te kunnen reserveren dient u de volgende stappen te volgen:
U maakt een profiel aan op www.gahetna.nl, en logt vervolgens in
Via de archiefinventaris (alleen de beschrijvingen met rode nummers) selecteert u het gewenste archiefstuk door op de knop 'Reserveren' te klikken
In het volgende scherm geeft u aan op welke dag u het archiefstuk wilt inzien
Indien u zich bevindt in de studiezaal en een tafelnummer heeft ontvangen kunt u dit nummer vermelden. Als u geen tafelnummer heeft kunt u tafelnummer 777 laten staan
Vervolgens bevestigt u uw reservering door deze te versturen.
Verwant materiaal
Beschikbaarheid van kopieën
De inventarisnummers van dit archief zijn niet in kopievorm beschikbaar.
Beschrijving van de series en archiefbestanddelen
- Instelling, bestuurssamenstelling, opheffing, A.
  - Stukken betreffende de instelling van het bedrijfschap., 1956-1958; 1; 1 omslag
  - Stukken betreffende de benoeming van bestuursleden., 1957-1969; 2-3; 2 omslagen
    - 1957-1960, 2
    - 1961-1969, 3
  - Lijsten van bestuurssamenstellingen., 1957-1965; 4; 1 omslag
  - Stukken betreffende benoemingen van voorzitters., 1957-1960; 5; 1 omslag
  - Stukken betreffende de wijziging van de lijst aangewezen organisaties die bevoegd zijn tot de benoeming van bestuursleden., 1965-1969; 6; 1 omslag
  - Stukken betreffende de opheffing en liquidatie van het schap., 1967-1970; 7; 1 omslag
- Vergaderingen, B.
  - Agenda’s en notulen van openbare bestuursvergaderingen, met bijlagen., 1957-1966; 8-10; 3 pakken
    - Nr. 1-11.1957-1961 juni, 8
    - Nr. 12-20.1961 november – 1964, 9
    - Nr 20-21.1965-1966., 10
  - Notulen van besloten bestuursvergaderingen., 1957-1966; 11; 1 pak
  - Correspondentie over besloten bestuursvergaderingen., 1960-1967; 12; 1 pak
  - Notulen van vergaderingen van het dagelijks bestuur, met convocaten., 1957-1967; 13-14; 2 pakken
    - 1957-1962, 13
    - 1963-1967, 14
  - Correspondentie over vergaderingen van het dagelijks bestuur., 1958-1965; 15; 1 omslag
  - Stukken betreffende regelingen ter vergoeding van bestuursleden voor het bijwonen van vergaderingen., 1958; 16; 1 omslag
- Secretariaat, C.
  - Correspondentie van het secretariaat., 1957-1959; 17-18; 2 omslagen
    - 1957, 17
    - 1958-1959, 18
  - Jaarverslagen, met concepten en correspondentie daarover met het Ministerie van Economische Zaken., 1957-1967; 19; 1 omslag
  - Stukken betreffende arbeidscontracten met het secretariaat en een regeling met de Kamer van Koophandel in Nijmegen over gebruik van het kantoor., 1959-1960; 20; 1 omslag
  - Correspondentie met ministeries, de SER en hun vertegenwoordigers., 1958-1968; 21; 1 omslag
- Financiën, D.
  - Grootboekstaat van uitgaven overeenkomstig geprojecteerde begrotingshoofdstukken over 1957 en 1958., 22; 1 katern
  - Stukken betreffende de vaststelling begrotingen en de verantwoording daarvan., 1958-1970; 23-24; 2 omslagen
    - 1958-1966, 23
    - 1967-1970, 24
  - Accountantsrapporten., 1959-1970; 25; 1 omslag
  - Vertrouwelijke correspondentie over de grondslag en de inning van de jaarlijks op te leggen heffingen., 1956-1967; 26; 1 omslag
- Specifieke werkzaamheden, E.
  - Stukken betreffende de toetsing van reglementen van ondernemingsraden binnen bedrijven van de AKU., 1958-1968; 27-29; 2 pakken en 1 omslag
    - 1958-1960, 27; 1 pak
    - 1961-1967, 28; 1 pak
    - 1968, 29; 1 omslag
  - Stukken betreffende de toetsing van de totstandkoming van de bestuurssamenstelling van ondernemingsraden door de SER., 1959; 30; 1 omslag
  - Stukken betreffende het functioneren van het schap als bedrijfscommissie voor de ondernemingsraden in de aangesloten bedrijven., 1959; 31; 1 omslag
  - Correspondentie met de Euromarkt Studiecommissie., 1958-1964; 32-33; 2 omslagen
    - 1958-1960, 32
    - 1962-1964, 33